【裁判字號】    98,訴,2621
【裁判日期】    981209
【裁判案由】    偽造文書等
【裁判全文】
臺灣臺中地方法院刑事判決  98年度訴字第2621號
公  訴  人  臺灣臺中地方法院檢察署檢察官
被      告  丁○○
                    之11
上列被告因偽造文書等案件，經檢察官提起公訴（97年度偵字第
21083 號），本院判決如下：
    主    文
丁○○犯詐欺取財罪，處有期徒刑壹年。
    犯罪事實
一、丁○○（偏名陳瑋銓）明知自己財務狀況不佳，對外負債累
    累，急欲對外籌措資金，透過仲介戊○○（另由檢察官為不
    起訴處分）之介紹，得知乙○○（另由檢察官為不起訴處分
    ）先前曾以陳信隆名義與謝麗桂（已死亡）之代理人即其夫
    庚○○訂立包銷契約，代為銷售謝麗桂所有包括坐落臺南縣
    六甲鄉○○○段68-134地號土地及其上建物門牌號碼臺南縣
    六甲鄉龜港村龜子港310 號之3 層樓房1 棟（下稱系爭房地
    ）之房地。丁○○雖無購買該筆不動產之資力，竟基於意圖
    為自己不法所有之犯意，仍向戊○○表示有意以乙○○所開
    出之底價新臺幣（下同）160 萬元購買系爭房地。戊○○乃
    轉知乙○○，經乙○○同意以160 萬元銷售系爭房地後，丁○○即以投資之名義，徵得不知情之友人林美惠（另由檢察
    官為不起訴處分）同意出名購買系爭房地，並於96年8 月1
    日，由丁○○以林美惠名義與乙○○簽訂性質上僅為議價書
    之不動產買賣契約書，並以自己之偏名陳瑋銓擔任見證人及
    介紹人，再由丁○○持前開不動產買賣契約書、謝麗桂之國
    民身分證正反面影本及以不詳方式取得但尚不能證明係丁○○偽刻之謝麗桂印章，前往丙○○（另由檢察官為不起訴處
    分）經營之捷成代書事務所，告以系爭房地之原所有人謝麗
    桂將系爭房地出售予乙○○後，尚未辦理過戶，而乙○○要
    將系爭房地再出售予林美惠，所以要將系爭房地由謝麗桂名
    下直接過戶給林美惠之情形，並委由土地代書丙○○先辦理
    系爭土地之契稅及土地增值稅申報。丙○○遂於96年8 月7
    日委由癸○○（另由檢察官為不起訴處分）至臺南縣稅捐稽
    徵處辦理系爭土地契稅及土地增值稅核定事宜。嗣戊○○乃
    透過己○○向庚○○轉告系爭房地已經找到買主，願以160
    萬元之價格購買之訊息，庚○○表示要直接與買主接洽系爭
    房地買賣事宜，戊○○乃陪同丁○○與丙○○之助理癸○○
    ，於96年10月23日14時許，一起北上至臺中市○○○路與安
    和路附近之麥當勞速食店（下稱麥當勞），與庚○○洽談系
    爭房地之買賣及移轉過戶事宜。癸○○將前開不動產買賣契
    約書、移轉登記申請書、銀行貸款合約書及稅單交給庚○○
    過目後，庚○○因不知丁○○購買系爭房地之目的係欲藉由
    系爭房地向銀行貸款以供丁○○自己花用，並無支付買賣價
    金給賣方之真意，乃陷於錯誤，同意以160 萬元之價格出售
    系爭房地，並將謝麗桂之印鑑章交給癸○○，由癸○○蓋用
    在不動產買賣契約書、移轉登記申請書及銀行貸款合約書上
    ，癸○○於用印完畢後，旋即將謝麗桂之印鑑章返還予庚○○。庚○○便將系爭房地之土地、建物所有權狀正本及謝麗
    桂之印鑑證明，交予癸○○收執，以憑辦理不動產移轉過戶
    登記，同時要求癸○○書立系爭土地買賣過戶之切結書（下
    稱第一份切結書），約定庚○○將辦理過戶之一切文件交予
    買方辦理過戶事宜，於完成過戶及設定抵押權之手續後，須
    先將系爭房地之土地、建物所有權狀交予賣方保管，待銀行
    核撥貸款，並將買賣價款點交予賣方確認無誤後，再由賣方
    將系爭房地之土地、建物所有權狀及房屋點交予買方，丁○○並以買方代理人身分，在切結書上簽名，且擔任連帶保證
    人，戊○○亦在該切結書上簽名，擔任見證人兼連帶保證人
    ；復要求癸○○再書立另一切結書（下稱第二份切結書），
    由癸○○代為保管系爭房地之土地、建物所有權狀正本及謝
    麗桂之印鑑證明，並要求丁○○在該切結書上亦擔任立書人
    簽名。嗣癸○○將系爭土地、建物所有權狀正本及謝麗桂之
    印鑑證明帶回丙○○之代書事務所，交給代書丙○○後，丙○○乃連同不動產買賣契約書、移轉登記申請書及銀行貸款
    合約書等文件均轉交予丁○○，再由丁○○於96年10月24日
    （起訴書誤為96年10月25日），持上開文件前往臺南縣麻豆
    地政事務所，辦理系爭房地移轉登記予林美惠及設定抵押權
    予臺灣中小企業銀行股份有限公司之手續。嗣於96年10月26
    日系爭房地之所有權移轉登記予林美惠，並設定最高限額抵
    押權予臺灣中小企業銀行後，臺灣中小企業銀行安平分行遂
    於96年10月29日，核撥系爭房地之貸款金額210 萬元至林美
    惠所有之帳戶後，丁○○果然未依約將買賣價金交付予庚○○，而是持林美惠之存摺及印鑑章，於同日轉帳205 萬元至
    優仕鎂生技有限公司之帳戶；復於同日，由丁○○自該公司
    之上開帳戶領出現金170 萬元，以清償丁○○先前向該公司
    借票之債務而供己用。嗣於96年10月30日，庚○○前往臺灣
    中小企業銀行安平分行，得知銀行核撥之款項業已遭丁○○
    領走，且經多次向丁○○催討，均未獲回應，至此始知受騙
    。
二、案經庚○○、壬○○、辛○○訴由臺灣臺中地方法院檢察署
    檢察官偵查起訴。
    理    由
一、證據能力之說明：
（一）按證人依法應具結而未具結者，其證言或鑑定意見不得作
      為證據。刑事訴訟法第158 條之3 定有明文。而告訴人之
      指訴雖係以使被告受刑事訴追為目的，但非同法第三條所
      稱之「當事人」，乃當事人以外之第三人，除依同法第27
      1 條之1 規定到庭單純陳述意見時，毋庸具結外，如就與
      待證事實有重要關係之親身知覺、體驗事實陳述時，即居
      於證人之地位，依上開增訂公布之規定，自應依同法第18
      6 條第1 項規定命其具結，使告訴人知悉其有據實陳述之
      義務，以擔保其證言之真實性，該供述證據始具證據能力
      ，如未踐行人證之法定調查程序，應不得作為證據。最高
      法院93年度台上字第6838號刑事判決可資參照。查證人庚○○於97年4 月8 日、5 月13日偵查中係以告訴代理人或
      告訴人之身分應訊（97年度他字第1180號偵查卷第44、13
      6 頁），其中就與公訴意旨所載犯罪事實有重要關係之言
      詞陳述，係居於證人之地位，但檢察官並未令其供前或供
      後具結，揆諸首揭規定，關於該等部分之言詞陳述，即不
      得作為證據。
（二）次按被告以外之人於審判外之陳述，雖不符刑事訴訟法第
      159 條之1 至第159 條之4 之規定，而經當事人於審判程
      序同意作為證據，法院審酌該言詞陳述或書面陳述作成時
      之情況，認為適當者，亦得為證據。當事人、代理人或辯
      護人於法院調查證據時，知有第159 條第1 項不得為證據
      之情形，而未於言詞辯論終結前聲明異議者，視為有前項
      之同意。刑事訴訟法第159 條之5 定有明文。查被告丁○○於本院準備程序時，對於本案偵查卷內之人證、書證，
      均表示沒有意見，迄至本案言詞辯論終結前，對於卷內之
      人證、書證，亦未聲明異議，有本院準備程序筆錄及審判
      筆錄在卷可考；另經本院審酌卷內各該人員陳述時之情狀
      （不包括前段無證據能力部分），均查無被違法取供或非
      出於自由意志之情形，相關書證亦查無違法取證或造假虛
      捏之情事，以之作為本案之證據，皆屬適當，依前揭規定
      ，本判決以下所引用之卷內人證、書證均得為本案之證據
      ，合先敘明。
二、訊據被告除矢口否認有何詐欺取財犯行，辯稱：伊與證人庚○○接洽系爭房地買賣之過程中，有向庚○○提過因伊有欠
    債，不能專心代銷，可否先向證人庚○○借用一筆現金，故
    於96年10月23日在麥當勞商談時，證人庚○○即應允系爭房
    地向銀行貸款後，貸款金額中屬於應付價金之160 萬元要借
    給伊使用，再由伊將來代銷房地之佣金中扣除以清償，且伊
    有當場簽立面額160 萬元之本票給證人庚○○供作擔保，之
    後又提供自己父母名下之不動產權狀給證人庚○○，以便辦
    理抵押權設定，庚○○亦將以系爭房地向銀行申辦貸款之撥
    款帳戶即林美惠之帳戶存摺、印章交由伊保管，故伊並無詐
    欺取財之犯行云云外，對於前揭犯罪事實欄所載之其餘客觀
    事實，均不否認，且查：
（一）上揭犯罪事實，除有被告之上開自白外，復經證人庚○○
      於偵查中（指具狀及於97年10月1 日具結之言詞陳述）及
      於本院審理時指訴綦詳；又經證人乙○○於偵查中就與證
      人庚○○曾簽立不動產買賣包銷契約書，復與被告簽立卷
      附性質上僅屬議價書之不動產買賣契約書之過程陳述無訛
      ；另經證人戊○○於偵查中及本院審理時就被告洽購系爭
      房地及於96年10月23日在麥當勞商談系爭房地買賣細節暨
      簽立2 份切結書之情形證述明確；再經證人丙○○於偵查
      中及本院審理時就被告持乙○○與林美惠所簽立屬於議價
      書性質之不動產買賣契約書，委託伊辦理系爭土地之契稅
      及土地增值稅事宜、於96年10月23日伊係委由癸○○前往
      麥當勞處理系爭房地簽約事宜、伊有將證人庚○○委託證
      人癸○○保管之系爭土地、建物所有權狀正本及謝麗桂之
      印鑑證明，連同系爭房地之不動產買賣契約書、移轉登記
      申請書及銀行貸款合約書等文件均交給被告以辦理系爭房
      地過戶事宜等事實，結證屬實；又經證人癸○○於偵查中
      及本院審理時就96年10月23日在麥當勞簽立系爭房地買賣
      契約、2 份切結書，並有受證人庚○○之託代為保管系爭
      土地、建物所有權狀正本及謝麗桂之印鑑證明等文件，而
      後將該等文件均交給證人丙○○，再由證人丙○○全交給
      被告等情節，結證無誤，並有系爭土地之土地登記第二類
      謄本（所有權人：謝麗桂、林美惠）、系爭建物之建物登
      記第二類謄本（所有權人：謝麗桂、林美惠）、乙○○與
      林美惠簽立之不動產買賣契約書、臺南縣稅捐稽徵處函附
      之土地增值稅（土地現值）申報書、土地所有權買賣移轉
      契約書影本、第一份切結書、第二份切結書、郵局存證信
      函、授權同意書、丁○○切結書、不動產買賣＜包銷＞契
      約書、公證書、臺南縣稅捐稽徵處總處96年契稅繳款書、
      建築改良物所有權買賣移轉契約書、土地所有權買賣移轉
      契約書、臺南縣稅捐稽徵處土地增值稅繳款書、臺南縣麻
      豆地政事務所函附之土地登記申請書、土地所有權買賣移
      轉契約書、建築改良物所有權賣買移轉契約書、土地、建
      築改良物抵押權設定契約書、台灣中小企業銀行股份有限
      公司安平分公司函暨函附之臺灣企銀個人貸款申請書及調
      查表、存摺存款存款憑條、取款憑條、地政規費徵收聯單
      、公司登記資料查詢、台灣中小企業銀行股份有限公司安
      平分公司函附卷可稽。
（二）被告雖以前揭情詞置辯，但證人庚○○始終堅詞否認曾同
      意借款160 萬元予被告，且訊之證人己○○、戊○○、癸○○又分別為如下證述：
  １、證人己○○於偵查中結證稱：「（問：丁○○有無和你提
      到要向庚○○借錢的事情嗎？）沒有，純粹是買賣房屋，
      跟借貸沒有關係。」、「（問：丁○○在臺中麥當勞和庚○○接洽房屋買賣時，有無向庚○○談到要借錢的事情？
      ）沒有。」等語（97年度偵字第21083 號偵查卷第55頁）
      。
  ２、證人戊○○於偵查中結證稱：「（問：你在接洽過程中有
      無聽到丁○○要向庚○○借錢？）當時丁○○有跟我轉達
      要跟庚○○借錢，我跟他說我沒有辨法作主，但是我有將
      這件事情轉達給公司，我跟丁○○上去臺中時，由丁○○
      和庚○○直接洽談，他們有無談到借款，我並不清楚，但
      是我在場並沒有親耳聽到丁○○向庚○○借錢。」等語（
      同上偵查卷第41頁）；於本院審理時復結證稱：「（問：
      本案期間被告有無跟你說要向證人庚○○借錢的事？）有
      ，是在九十六年十月二十三日麥當勞簽立系爭房地契約之
      前，是被告送銀行評估貸款之後，約九月份，詳細時間我
      不記得。因為這個不是我的權限，所以只能回報給老闆乙○○瞭解。被告向我提起這件事，是希望我轉達給乙○○
      ，不是要我轉達給證人庚○○，因為我與證人庚○○不認
      識。」、「（問：你轉達給乙○○，乙○○如何表示？）
      乙○○說股東這麼多，這也不是我的權限。」、「（問：
      在臺南與證人庚○○碰面的這兩次，你有無聽到被告向證
      人庚○○提到，要向證人庚○○借款的事？）我沒有親耳
      聽到。」、「（問：九十六年十月二十三日你們到麥當勞
      這次，有無聽到被告向證人庚○○借款的事？）當天證人
      庚○○直接就說之前被告與我們公司談的不算數，以證人
      庚○○當天講的才算，因為證人楊已經將我們公司排除在
      外，我只是坐在旁邊，所以沒有仔細聽證人庚○○與被告
      間的對談。」等語（本院卷第48-49 頁）。
  ３、證人癸○○於本院審理時結證稱：「〔問：當場（按指在
      麥當勞）雙方除了簽立切結書之外，被告有無跟證人庚○○提到系爭房地辦理貸款後由證人庚○○借給被告的事？
      〕無。」、「（問：你有無看到簽寫文件過程中，被告有
      簽立一百六十萬元的本票給證人庚○○？）在辦理不動產
      買賣的時候，一般會由買方就價金部分簽立本票供賣方擔
      保，當時我有看到被告簽立一百六十萬元的本票，本票是
      被告拿出來的，當場也有交給證人庚○○，但證人楊表示
      這個對他不太有用，不需要，我沒有看到證人庚○○收下
      這一百六十萬元的本票，至於證人庚○○後來有沒有收這
      張本票，我就不清楚了。」、「（問：這張本票不是因為
      被告向證人庚○○借款才簽立的，而是為了擔保系爭房地
      的買賣尾款一百六十萬元才簽立的嗎？）是，我不知道借
      款事。」等語（本院卷第46頁）。
  ４、依上可知，證人己○○、癸○○均不曾見聞被告向證人庚○○借款160 萬元且證人庚○○有應充借款之經過。又被
      告雖曾向證人戊○○提及希望能向證人庚○○借款之想法
      ，但依證人戊○○所言，被告僅是要證人戊○○轉告證人
      乙○○，並非直接詢問證人庚○○，且證人戊○○對於被
      告與證人庚○○間是否有談及借款160 萬元之事，且證人
      庚○○答應借款給被告等節，並未親身見聞。是以上開3
      位證人之證詞均無法證明被告辯稱：證人庚○○確有同意
      借款160 萬元給伊云云係屬實在。
  ５、被告另辯稱：伊有於96年10月23日簽發面額為160 萬元之
      本票交給證人庚○○供借款之擔保等語，此雖為證人庚○○所否認，但證人戊○○、癸○○於本院審理時均一致結
      證稱：確有於當日看到被告簽發面額160 萬元之本票等語
      （本院卷第46、49頁）。惟就此張本票之簽發緣由及證人
      庚○○是否收執等節，證人戊○○於本院審理時係結證稱
      ：「（問：你當天有無看到被告簽立一百六十萬的本票給
      證人庚○○？）我有看到本票，但不知道金額多少，我有
      看到被告拿出本票，依一般買賣經驗買方一定會簽本票，
      因為我不知道被告與證人庚○○的談論內容，我有看到被
      告將本票交給證人庚○○，當場也有代書事務所的人，有
      很多文件，至於最後證人庚○○有沒有收，我不清楚，但
      可以確定的事，當場有看到本票。」、「（問：你有聽到
      那張本票的用途是要擔保價金或借款？）我不知道，因為
      只是跟班過去，沒有注意被告與證人庚○○談的內容。」
      等語（本院卷第49頁）；證人癸○○亦結證稱：被告簽發
      面額160 萬元之本票乃因不動產交易時，一般會由買方就
      價金部分簽立本票供賣方擔保，被告所簽發之該張本票是
      為了擔保系爭房地的買賣尾款160 萬元才簽立的，不是因
      為被告向證人庚○○借款才簽立的等語（本院卷第46頁）
      。可知證人戊○○及癸○○就被告於96年10月23日在麥當
      勞所簽發面額160 萬元之本票係為就系爭房地買賣之價金
      部分，供作證人庚○○之擔保一節，兩人證述互核一致，
      且與一般不動產買賣交易多由賣方簽發票據以擔保未付價
      金之交易習慣相合，堪予採信。基此，姑不論證人庚○○
      是否收受上開本票，縱使有收執，亦係用來擔保系爭房地
      買賣之價金160 萬元，而非作為被告向證人庚○○借款16
      0 萬元之擔保，應臻明確。被告此部分所辯，又屬無稽，
      要無足取。
  ６、又被告與證人庚○○係於96年10月23日在麥當勞正式碰面
      洽商系爭房地買賣事宜，被告與證人乙○○前雖曾於96年
      8 月1 日簽立屬於議價書性質之不動買賣契約書，但證人
      庚○○並不承認，要求需以在麥當勞會面當次所談及簽立
      之第一份切結書與第二份切結書為準，此為被告所不爭執
      ，復經證人癸○○、戊○○於本院審理時結證屬實（本院
      卷第46、49頁）。而細繹卷附之第一份切結書係記載：「
      ．．．買賣雙方協議，賣方先行交付過戶一切文件：（印
      鑑證明、印鑑章、土地、建物所有權狀正本）予買方進行
      地政辦理過戶等事宜，待地政完成過戶及設定抵押權後，
      買方須將過戶完成後的土地、建物所有權狀及相關資料交
      付予賣方保管；待銀行核定撥款後，當面點交尾款予賣方
      ，賣方確認尾款清楚，再將土地、建物所有權狀正本交予
      買方。並同時點交房屋予買方，恐口無憑，特立此書為據
      。」第二份切結書則記載：「本人癸○○負責保管土地所
      有權狀（095 南麻字第015004號）及建物所有權狀（095
      南麻字第001272號）各一份，謝麗桂印鑑證明一份，若此
      買賣不成立，必交還此份土地、建物所有權狀正本及印鑑
      證明文件及印章一顆，恐口無憑，特立此書為據。ＰＳ：
      以上文件於買賣不成立時，需當面交予賣方謝麗桂小姐點
      收完畢。若此買賣成立，賣方謝麗桂小姐於收到此筆尾款
      新台幣壹佰陸拾萬元整時，即此切結書就失於效力。」（
      97年度他字第1180號偵查卷第23、24頁），可知上開2 份
      切結書均載明證人庚○○一再要求確認要拿到160 萬元才
      要將系爭房地權狀交給被告之旨，並無隻字片語提及被告
      向證人庚○○借款160 萬元之內容。且就上開2 份切結書
      之簽立經過，證人庚○○到庭結證稱：「（問：簽第一份
      切結書後，為何會再簽第二份切結書？）因為我看內容不
      合我的要求，內容沒有提到保障我一定可以取得價款，對
      我沒有什麼幫助。」、「第二份寫的內容我覺得也不是很
      具體可保障我的權利，我需要交出權狀、印鑑章給他們，
      但卻沒有任何保障，所以才會要求再加註PS那一段的文字
      ，以確保我可以領到一百六十萬元。」、「（問：為何當
      初你沒有跟他們約定必須與你會同一起向銀行領取貸款？
      ）有，口頭有約定，但切結書沒有寫那麼清楚，我想說當
      天已經有五個人有給我簽書面再加上地政事務所的助理在
      場協助，我也有打電話確認確實是地政事務所的助理，所
      以才只是口頭約定十月二十九日去銀行領款．．．」等語
      （本院卷第39頁背面、第40頁）；證人癸○○於本院審理
      時亦結證稱：「．．．所以我才代為擬了第一份切結書，
      要來取代原本的買賣契約書，內容是由證人庚○○唸，我
      來書寫，內容的重點是證人庚○○能告保障取得價金，證
      人庚○○還要求我們在場的人要在該切結書上簽名，要求
      我們當見證人及連帶保證人，但我表示這個契約是買賣雙
      方的事，我不願意當連帶保證人，所以最後由被告的朋友
      即乙○○那邊的仲介戊○○當見證人及連帶保證人。」、
      「（問：後來為何又會簽第二份切結書？）因為簽完第一
      份之後，買賣雙方已經確立好權利義務，證人庚○○要交
      付一些文件給被告，結果發現被告沒有帶證件，現場只有
      我有帶證件，所以證人庚○○說要將權狀等文件交給我保
      管，所以才又簽了第二份切結書。」等語（本院卷第46頁
      ）。由此益徵證人庚○○始終在意的即是如何保障自己能
      取得系爭房地買賣之160 萬元價款，且亟欲以書立切結書
      之方式，確保自己之價金債權。準此，證人庚○○關於系
      爭房地買賣既尚未取得分文價款，實難想像證人庚○○會
      在毫無立據或擔保之情況下，答應先將系爭房地辦理過戶
      手續，並同意被告得先領取以系爭房地向銀行申辦貸款、
      原本要用來支付價款之160 萬元，而讓自己陷入系爭房地
      之所有權已移轉予他人，價金卻分文未得，過戶後之新所
      有權狀又不在其能十足掌控等等完全居於劣勢之窘境中。
      再參以被告與證人庚○○在系爭房地買賣交易前，原本並
      不相識，亦無任何交情，此為被告所不否認，復經證人己○○於偵查中結證無訛（97年度偵字第21083 號偵查卷第
      56頁），而被告辯稱向證人庚○○借貸之金額卻高達160
      萬元，金額頗鉅，則以證人庚○○為保障自己就系爭房地
      買賣價款能確實領得，而要求書立第一份切結書與第二份
      切結書之經過以觀，顯見證人庚○○關於此筆價金之處事
      方式及態度均力求謹慎、萬無一失，衡情，在被告與證人
      庚○○間毫無任何信賴關係，彼此間又未就借款事宜書立
      任何字據，被告亦未提供任何具體擔保（查被告自承其父
      母名下不動產權狀係在證人庚○○提起本案告訴後，始提
      供予證人庚○○，此與證人庚○○之證述相符，堪予採信
      ），且被告既言明因缺款週轉，足見其資力債信非佳等等
      情況下，要謂證人庚○○會於96年10月23日簽立第一份切
      結書與第二份切結書之同時，應允將系爭房地之價金160
      萬元借給被告，不僅與證人庚○○於是日所表現及要求之
      謹慎態度不合，亦與一般事理常情有悖。綜上，證人庚○○始終否認同意將系爭房地買賣價金160 萬元借給被告，
      應信屬實，被告空言辯稱：證人庚○○同意貸予160 萬元
      云云，並非真實，不可採信。
（三）綜上所陳，被告所辯均無足取。被告自承與證人庚○○洽
      商系爭房地買賣時，因欠債缺款，希望證人庚○○能借款
      週轉，且以系爭房地向臺灣中小企業銀行安平分行申辦貸
      款後，於96年10月29日撥款當日即逕自轉帳205 萬元至優
      仕鎂生技有限公司之帳戶，以清償自己先前向該公司借票
      之債務，顯見被告之債信不佳，並無資力承購系爭房地，
      竟仍虛與委蛇簽立卷附之第一份切結書與第二份切結書，
      使證人庚○○誤認被告確有支付系爭房地買賣價款之真意
      ，而同意出售系爭房地，並先行交付系爭土地、建物所有
      權狀正本及謝麗桂之印鑑證明予被告，俾辦理過戶及銀行
      抵押借款手續，自係致證人庚○○陷於錯誤，被告並因此
      詐得以系爭房地向銀行申辦貸款而本應交付予證人庚○○
      之160 萬元，從而，被告本件詐欺取財犯行，事證明確，
      洵堪認定。
二、核被告所為，係犯刑法第339 條第1 項之詐欺取財罪。爰審
    酌被告前僅於84年間因違反動產擔保交易法案件，經法院判
    處有期徒刑4 月，如易科罰金以銀元300 元折算1 日，緩刑
    3 年確定，別無其他犯罪紀錄，近十年來之素行良好，有臺
    灣高等法院被告前案紀錄表可按，其正值壯年，不思以正當
    途徑取財，卻因欠債缺款，向證人庚○○誆騙有意承購系爭
    房地，並利用以系爭房地向銀行申貸之款項係撥入自己所提
    供之案外人林美惠帳戶之機會，自行將該筆貸款中本應支付
    予證人庚○○之價款160 萬元提領花用，以清償個人債務，
    犯罪之動機、目的均可議，手段雖然平和，但騙得之款項高
    達160 萬元，且迄今已逾2 年，仍未清償分文，對於證人庚○○造成之損害頗鉅，被告因此獲利甚多，再考之被告之智
    識、生活情狀暨犯後始終飾詞狡辯等一切情狀，量處如主文
    所示之刑，以資懲儆。公訴人請求對被告量處有期徒刑1 年
    2 月，洵屬過重，本院依前揭所應斟酌之事項，認以量處如
    主文所示之刑為妥適，附此說明。
三、公訴意旨另謂：被告基於行使偽造私文書復持以行使之犯意
    ，未徵得本人同意，即偽刻謝麗桂之印章，交予不知情之證
    人丙○○，蓋用在土地增值稅（土地現值）申報書及土地所
    有權買賣移轉契約書上，製作謝麗桂將系爭土地移轉過戶予
    林美惠之不實私文書，由不知情之證人丙○○於96年8 月7
    日，持以向臺南縣稅捐稽徵處行使，辦理系爭房地之契稅核
    定，足以致生損害於謝麗桂之權益及稅捐機關核定稅額之正
    確性。因認被告另涉犯刑法第216 、210 條之行使偽造私文
    書罪嫌。然查，被告堅詞否認有何偽刻謝麗桂印章之犯行，
    辯稱：謝麗桂之印章是證人戊○○交給伊的，一般不動產交
    易如果買賣雙方有買賣合意，且賣方也交付證件、印章，就
    會先委由代書辦理契稅申報事宜，倘若日後買賣不成，先辦
    稅手續並不會影響雙方權益等語。對此，證人戊○○雖否認
    有交付謝麗桂之印章給被告，但於本院審理時結證稱：「（
    問：被告說當時謝麗桂的印章是你或你們公司交給他的，是
    否如此？）我的印象是我們公司交給被告的，不是我交給他
    的，我知道公司有一顆謝麗桂的便章，公司告訴我是流水章
    ，因為不在我的權限內，我不知道是誰刻的。後來是因為被
    告來跟我們公司洽談系爭房地價金的時候，我才看到謝麗桂
    的印章．．．」等語（本院卷第48頁背面），復稱：「（問
    ：謝麗桂身分證影本、系爭房地權狀影本、地籍謄本、謝麗
    桂印章等資料，除了印章之外，其他資料是否你們公司給我
    的？）是，因為被告的案子是我接洽，被告說要送銀行審核
    ，所以我徵得公司同意，將上開資料影印後交給被告。．．
    ．」等語（本院卷第50頁背面）。再參以證人乙○○先前曾
    與證人庚○○訂立包銷契約，代為銷售庚○○之妻謝麗桂所
    有包括系爭房地之不動產，有卷附之不動產買賣＜包銷＞契
    約書可資佐憑，更徵證人戊○○上開所言，係有所據。基此
    ，被告辯稱：謝麗桂之印章並非伊所偽刻等語，即非無稽。
    又被告證人乙○○於偵查中雖陳稱：不知證人系爭房地契稅
    申報書上之謝麗桂印章是如何來的等語（97年度偵字第2108
    3 號偵查卷第31頁），被告辯稱：謝麗桂之印章是證人戊○○交付的等語，亦為證人戊○○所否認，但據此均尚無從推
    認被告所持有之謝麗桂印章必係被告所偽刻之事實。此外，
    公訴人又未能提出其他確切之證據證明被告確有偽刻謝麗桂
    印章之事實，本院復查無其他積極證據足認被告有此偽刻印
    章之情事，則依現有卷證資料，被告是否確實有公訴人所指
    此部分行使偽造私文書之犯行，本院尚難形成明確心證，惟
    公訴人認此部分犯行與前揭論罪科刑之詐欺取財罪間，係基
    於同一犯罪故意，被訴行使偽造私文書乃遂行詐欺取財之階
    段行為，有實質上一罪之關係，爰不另為無罪之諭知。
據上論斷，應依刑事訴訟法第299 條第1 項前段，刑法第339 條
第1 項，刑法施行法第1 條之1 ，判決如主文。
本案經檢察官甲○○到庭執行職務
中    華    民    國    98    年    12    月    9     日
              刑事第五庭    審判長法  官  張靜琪
                                  法  官  林慶郎
                                  法  官  莊嘉蕙
以上正本證明與原本無異
如不服本判決應於收受送達後十日內向本院提出上訴書狀，並應
敘述具體理由；其未敘述上訴理由者，應於上訴期間屆滿後二十
日內向本院補提理由書（均須按他造當事人之人數附繕本）「切
勿逕送上級法院」。
                                  書記官  陳怡臻
中    華    民    國    98    年    12    月    9     日
附錄論罪科刑法條
中華民國刑法第339條第1項
意圖為自己或第三人不法之所有，以詐術使人將本人或第三人之
物交付者，處5年以下有期徒刑、拘役或科或併科1千元以下罰金
。


司法院資訊處製作；財團法人民間司法改革基金會備份。
